【裁判字號】    96,重訴,36
【裁判日期】    970619
【裁判案由】    返還消費借貸款
【裁判全文】
臺灣板橋地方法院民事判決              96年度重訴字第36號
原      告  臺灣土地銀行股份有限公司
法定代理人  蔡慶年
訴訟代理人  乙○○
            卯○○
            丁○○
被      告  壬○○
            子○○
            丙○○
            丑○○
            癸○○
            己○○
            戊○○
            庚○○
            寅○○○
            甲○○○
            辰○○○
兼上列七人
共      同
訴訟代理人  辛○○    住臺北縣.
上列當事人間請求返還消費借貸款事件，本院於民國97年6 月5
日言詞辯論終結，判決如下：
    主  文
被告應連帶給付原告新臺幣參仟貳佰壹拾捌萬壹仟壹佰壹拾貳元
，及其中新臺幣貳仟玖佰零陸萬伍仟玖佰元部分，自民國九十四
年十月十八日起至清償日止按年息百分之七計算之利息，並自民
國九十四年十月十八日起至清償日止，其逾期在六個月以內者，
按上開利率百分之十，逾期超過六個月以上者，按上開利率百分
之二十計算之違約金。被告癸○○、己○○、戊○○、丙○○、
辛○○、庚○○、寅○○○、丑○○、甲○○○、辰○○○於以
因繼承張萬鎰所得之遺產為限，負清償責任。
訴訟費用由被告連帶負擔。
    事實及理由
壹、程序部分：
    本件被告壬○○、子○○、丙○○及丑○○經合法通知，均
    未於言詞辯論期日到場，核無民事訴訟法第386 條所列各款
    情形，爰依原告之聲請，由其一造辯論而為判決。
貳、實體部分：
一、原告主張：(一)訴外人萬典工業股份有限公司（下稱萬典公司
    ）於民國83年11月1 日以被告壬○○、子○○及訴外人張萬
    鎰為連帶保證人，並以壬○○及張萬鎰共有位於臺北縣蘆洲
    市○○段地號245 、803 號之土地及建號856 號房屋設定抵
    押權予原告，向原告借得新臺幣（下同）5,000 萬元，約定
    借款期間自83年11月8 日至86年11月8 日，分36期，每期1
    個月，按期付息，到期還清本金，如有1 期未履行時，即視
    為全部到期，及利息、違約金等約定。(二)嗣萬典公司已清償
    100 萬元，故上開借據到期後，於87年2 月18日簽訂變更借
    據契約（下稱系爭契約）時將借款金額改為4,900 萬元，借
    款期間改為自83年11月8 日至89年11月8 日，利率依原告基
    本放款利率加1.08% 年利計息，其餘均與原「中長期放款借
    據」（下稱系爭借據）約定相同。(三)萬典公司復清償本金80
    0 萬元，尚餘本金4,100 萬元未清償。詎萬典公司自89年8
    月9 日起即未再正常繳納本息，依系爭借據第3 條約定，本
    項借款已視為全部到期。嗣經強制執行，原告先後獲得分配
    款3,082 萬8,999 元，及310 萬1,000 元，是原告尚有如訴
    之聲明之本金、利息及違約金迄未受償。(四)張萬鎰已於87年
    8 月4 日死亡，其繼承人之一之林愛亦於91年1 月3 日死亡
    ，故張萬鎰對原告之債務應由被告癸○○、己○○、戊○○
    、丙○○、辛○○、庚○○、寅○○○、丑○○、甲○○○
    、辰○○○等10人繼承。(五)辛○○固提出訴外人張明輝代張
    萬鎰申請印鑑證明時，張萬鎰於委任書（下稱系爭委任書）
    上之簽名，惟其無法證明系爭委託書上之簽名確係張萬鎰所
    親簽，是縱然系爭委託書上之張萬鎰簽名與系爭借據及系爭
    契約上張萬鎰之簽名不符，亦不足以證明系爭借據上之簽名
    非張萬鎰所親簽。(六)本件借款確依金融機構之慣例，經承辦
    人員赴張萬鎰位於蘆洲之自宅對保，以確認系爭借據係張萬
    鎰所親自簽章無誤。(七)系爭借據及系爭契約上張萬鎰之印鑑
    章與張萬鎰於80年6 月19日將其名下土地設定抵押權予原告
    時之印鑑樣式相符。(八)系爭借據及系爭契約上均記載張萬鎰
    為「擔保物提供人兼連帶保證人」，且張萬鎰於抵押權設定
    契約書上亦記載為「義務人兼連帶債務人」，足證於地政事
    務所設定抵押權登記時，張萬鎰係擔任「擔保物提供人兼連
    帶債務人」，否則地政機關不可能同意予以登記等語，並聲
    明：被告應連帶給付原告3,218 萬1,112 元，及其中2,906
    萬5,900 元部分，自94年10月18日起至清償日止按年息7%計
    算之利息，並自94年10月18日起至清償日止，逾期6 個月以
    內者，按上開利率10% ，逾期超過6 個月以上者，按上開利
    率20% 計算之違約金。
二、被告辛○○、癸○○、己○○、戊○○、庚○○、寅○○○
    、甲○○○、辰○○○則以：(一)原告所提之系爭借據及系爭
    契約上所載「張萬鎰」簽名之形式樣態不同。且訴外人張明
    輝曾於87年1 月7 日持訴外人張萬鎰出具之系爭委任書向蘆
    洲戶政事務所申請張萬鎰之印鑑證明，該委任書上之張萬鎰
    簽名亦與上開借據及契約之簽名有異，況張萬鎰於83年11月
    1 日時已高齡85歲，其簽名不應如此完整順暢，是系爭借據
    及系爭契約上之簽名顯非張萬鎰所親簽。又張萬鎰之印鑑章
    一直由被告壬○○保管，故系爭借據及系爭契約上之印文亦
    非張萬鎰所親蓋。(二)系爭借據及系爭契約所載之當事人稱謂
    曾遭更改，故張萬鎰是否為連帶保證人不無疑義。(三)憲兵司
    令部刑事鑑識中心於96年9 月4 日以安鑑字第0960001388號
    函稱「張萬鎰」部分因平日參考資料中「張萬鎰」簽名字跡
    書寫特徵不一致，致無法比對，足證僅有臺北縣蘆洲鄉農會
    第10屆第22次理事會簽到簿上之「張萬鎰」簽名為真正，至
    系爭委任書、系爭借據、系爭契約上之「張萬鎰」簽名均非
    張萬鎰本人所為。(四)縱本院認張萬鎰係擔保品提供人兼連帶
    保證人，惟張萬鎰已於87年8 月4 日死亡，原告主張之保證
    債務係自89年8 月9 日因訴外人萬典公司未再正常繳納本息
    而視為全部到期，是於繼承開始後，始發生代負履行責任之
    保證契約債務，被告得以所得遺產為限，負清償責任。癸○○等10名張萬鎰之繼承人既未自張萬鎰取得遺產，故本件原
    告不得再向癸○○等10名張萬鎰之繼承人請求返還借款等語
    ，資為抗辯，並聲明：原告之訴駁回。
三、被告壬○○、子○○、丙○○及丑○○均未於言詞辯論期日
    到場，亦未提出任何書狀作何聲明或陳述。
四、兩造不爭執之事項：
  (一)訴外人萬典公司於83年11月1 日以被告壬○○、子○○為連
    帶保證人，並以壬○○及訴外人張萬鎰共有位於臺北縣蘆洲
    市○○段地號245 、803 號之土地及建號856 號房屋設定抵
    押權予原告，向原告借得5,000 萬元，約定借款期間自83年
    11 月8日至86年11月8 日，分36期，每期1 個月，按期付息
    ，到期還清本金，如有1 期未履行時，即視為全部到期，及
    利息、違約金等約定。嗣於87年2 月18日簽訂系爭契約時將
    借款金額改為4, 900萬元，借款期間改為自83年11月8 日至
    89年11月8 日，利率依原告基本放款利率加1.08% 年利計息
    ，其餘均與系爭借據約定相同。
  (二)訴外人張萬鎰係於87年8 月4 日死亡，其繼承人之一之林愛
    亦於91年1 月3 日死亡，故張萬鎰之財產現由被告癸○○、
    己○○、戊○○、丙○○、辛○○、庚○○、寅○○○、丑
    ○○、甲○○○、辰○○○等10人繼承。
五、本件爭點厥為：
  (一)訴外人張萬鎰是否為系爭借據及系爭契約中，訴外人萬典公
    司之連帶保證人？
  (二)被告癸○○、己○○、戊○○、丙○○、辛○○、庚○○、
    寅○○○、丑○○、甲○○○、辰○○○等10人所應負之保
    證債務之範圍？
六、按當事人主張有利於己之事實者，就其事實有舉證之責任，
    民事訴訟法第277 條前段定有明文。又按借據內印章及作押
    房契既均屬真正，雖由他人代為立據而除有確切反證外，自
    應推定為本人授權行為。印章由本人或有權使用之人蓋用為
    常態，由無權使用之人蓋用為變態，主張該變態事實之當事
    人，應負舉證責任，最高法院著有37年上字第8816號判例、
    90年台上字第2308號判決意旨供參。被告辛○○等雖抗辯訴
    外人張萬鎰之印鑑章一直由被告壬○○保管，系爭借據及系
    爭契約上張萬鎰之印文非張萬鎰本人所蓋云云，經查：系爭
    借據（與連帶債務人住址重疊處之1 枚印文）、系爭契約（
    與擔保品提供人兼連帶保證人住址重疊處之1 枚印文）所蓋
    印之「張萬鎰」印文固因與書寫文字重疊部分過多，致無法
    比對，惟系爭委任書（委任人簽名蓋章處之2 枚印文）、系
    爭借據（連帶債務人住址處書寫張萬鎰下方之2 枚印文、面
    晤確認簽章欄之1 枚印文）及系爭契約（擔保品提供人兼連
    帶保證人住址處下方之1 枚印文）上所蓋印之「張萬鎰」印
    文間文字、邊框均吻合，此有憲兵司令部刑事鑑識中心憲直
    刑鑑字第0970000622號鑑定書1 份在卷可參，足證系爭借據
    及系爭契約上「張萬鎰」之印文均屬真正，揆諸上開法律及
    最高法院判決、判例意旨，辛○○等自應就張萬鎰之印章係
    遭他人盜蓋於系爭借據及系爭契約上，此一有利於己之事實
    負舉證責任。辛○○既未舉證以實其說，是其所辯顯不可採
    ，自應認系爭借據及系爭契約上之張萬鎰印文係張萬鎰本人
    所為。
七、次按如有用印章代簽名者，其蓋章與簽名生同等之效力，民
    法第3 條第2 項定有明文。被告辛○○固抗辯系爭借據、系
    爭契約上之「張萬鎰」簽名均非訴外人張萬鎰本人所為云云
    ，惟查：系爭借據及系爭契約中「張萬鎰」簽名字跡書寫特
    徵不一致，致無法比對，此有憲兵司令部刑事鑑識中心安鑑
    字第0960001388號函在卷可參，是雖無法藉上開筆跡鑑定確
    認系爭借據及系爭契約上張萬鎰之簽名係同一人所為，但系
    爭借據及系爭契約上之張萬鎰印文既屬真正，已如前述，自
    可認張萬鎰係以蓋章代簽名，而與簽名生同等之效力。張萬
    鎰既已於分別於系爭借據及系爭契約之「連帶債務人」、「
    連帶保證人」項下蓋章，自可認張萬鎰於系爭借據及系爭契
    約中，係訴外人萬典公司之連帶保證人無疑。
八、再按「繼承人對於繼承開始後，始發生代負履行責任之保證
    契約債務，以因繼承所得之遺產為限，負清償責任」；「繼
    承在民法繼承編中華民國九十七年一月四日前開始，繼承人
    對於繼承開始後，始發生代負履行責任之保證契約債務，由
    其繼續履行債務顯失公平者，得以所得遺產為限，負清償責
    任。」民法第1148條第2 項及民法繼承編施行法第1 條之2
    第1 項分別定有明文。經查：(一)訴外人張萬鎰係於87年8 月
    4 日死亡，而其因系爭借據及系爭契約所生代負履行責任之
    保證契約債務係自89年8 月9 日始發生，為兩造所不爭。(二)
    張萬鎰死亡時，其繼承人並未辦理拋棄繼承或限定繼承，被
    告辛○○亦自承當時被告壬○○還沒有倒，故渠等繼承人不
    曉得去辦理拋棄繼承或限定繼承等語。參酌民法第1148條第
    2 項修正理由謂：「被繼承人死亡後始發生代負履行之保證
    契約債務，雖亦為繼承之標的，惟因係於被繼承人死亡後始
    發生，繼承人於繼承時無法預知，以致不能確實主張權益，
    故不宜由繼承人負無限制的清償責任。」被告癸○○等10名
    張萬鎰之繼承人既因被繼承人張萬鎰於系爭借據及系爭契約
    擔任訴外人萬典公司之連帶保證人，且代負履行責任之保證
    契約債務係於張萬鎰死亡後始發生，而渠等未辦理拋棄繼承
    或限定繼承係因繼承時無法預知債務，致不能維護自身權益
    。又參酌原告對本院判決癸○○等10名張萬鎰之繼承人僅以
    因繼承張萬鎰所得之遺產為限，負清償責任一事表示無意見
    等情。揆諸上開法律及修正理由，應認由癸○○等10名張萬
    鎰之繼承人繼續履行保證債務顯失公平，是渠等得以因繼承
    張萬鎰所得之遺產為限，負清償責任。
九、從而，原告依連帶保證契約之法律關係，請求被告給付如主
    文第1 項所示之本金、利息及違約金，為有理由，應予准許
    。
十、本件事證已臻明確，兩造其餘主張及攻擊防禦方法，核與判
    決結果不生影響，爰不一一論述，附此敘明。
參、訴訟費用負擔之依據：民事訴訟法第85條第2 項。
中    華    民    國    97    年    6     月    19    日
                    民事第二庭  法  官  連士綱
以上正本係照原本作成
如對本判決上訴，須於判決送達後20日內向本院提出上訴狀
中    華    民    國    97    年    6     月    20    日
                                書記官  李宏明


司法院資訊處製作；財團法人民間司法改革基金會備份。
